---
title: "Procesamiento_de_Datos"
format: html
editor: source
---

## Procesamiento de los datos

Para los queries necesitamos localizar dentro de los datos las siguientes variables y procesarlas para la DAG:

-   Sexo

-   Medio de transporte que utilizo

-   Proposito del viaje

-   Tiempo de viaje

-   Distritos con menor numero de viviendas y distritos con alta densidad de viviendas

-   Hogares con mayor número de viajes

-   Distrititos urbanos de alta densidad

-   Transporte publico o privado

Vamos a extraer las variables de la estructura de datos, la guardaremos en un vector o lista y al final los metemos a un mismo dataframe

```{r}
path_tviaje = "../data/eod_2017_csv/tviaje_eod2017/conjunto_de_datos/tviaje.csv"

df_tviaje = read.csv(path_tiempo)
```
Revisamos la estructura de los datos.
```{r}
head(df_tviaje, n=10)
```

#### Tiempo

Para obtener el tiempo de cada viaje primero vamos a unir los valores de horas y minutos, tanto de salida como de llegada y luego los pasamos a formato de tiempo y restamos la salida menos la llegada.

```{r}
library(dplyr)
df_tiempo <- df_tviaje %>% select(id_via, id_soc, p5_9_1, p5_9_2, p5_10_1, p5_10_2)
```

```{r}
str(df_tiempo)
```

```{r}
df_tiempo = df_tiempo %>%
  mutate(
    hora_salida = as.POSIXct(sprintf("%02d:%02d", p5_9_1, p5_9_2), format = "%H:%M"),
    hora_llegada = as.POSIXct(sprintf("%02d:%02d", p5_10_1, p5_10_2), format = "%H:%M"),
    duracion_min = as.numeric(difftime(hora_llegada, hora_salida, units = "mins"))
  )
```

```{r}
head(df_tiempo)
```

```{r}
df_tiempo = df_tiempo %>%
  mutate(
    tiempo = case_when(
      duracion_min < 30 ~ "menor30",
      duracion_min <= 60 ~ "entre30y60",
      duracion_min > 60 ~ "mayor60",
      TRUE ~ NA_character_
    )
  )
```

```{r}
head(df_tiempo)
```
#### Sexo

```{r}
library(dplyr)
df_sexo <- df_tviaje %>% select(id_via, id_soc, sexo)
head(df_sexo)
```

Cambiamos los valores de 1 a hombre y 2 a mujer.

```{r}
library(dplyr)
df_sexo$sexo <- case_when(
  df_sexo$sexo == 1 ~ "hombre",
  df_sexo$sexo == 2 ~ "mujer",
  TRUE ~ as.character(df_sexo$sexo)
)
```

```{r}
head(df_sexo)
```

#### Transporte publico o privado
